【裁判字號】    89,上訴,3998
【裁判日期】    900327
【裁判案由】    偽造文書等
【裁判全文】
臺灣高等法院刑事判決                          八十九年度上訴字第三九九八號
    上  訴  人  臺灣臺北地方法院檢察署檢察官
    被      告  丙○○○
    選任辯護人  陸正康
右上訴人因被告偽造文書等案件，不服臺灣台北地方法院八十九年度訴字第二二七號
，中華民國八十九年十月十八日第一審判決（起訴案號：臺灣台北地方法院檢察署八
十八年度偵字第一三○三七號）提起上訴，本院判決如左：
    主  文
上訴駁回。
    理  由
一、本案經本院審理結果，認第一審判決對被告丙○○○為無罪之諭知，核無不當，
    應予維持，並引用第一審判決書記載之證據及理由。
二、檢察官循告訴人甲○○之聲請上訴意旨略以：被告知其父死亡之時間，竟將其父
    存款金額擅自移轉至被告之子名下，其不法之意圖至為明顯；況被告之父被發現
    時已呈昏迷無意識狀況，自無授權予被告前往金融機關辦理解約等相關事宜；縱
    如被告所辯，提領金錢係為辦理喪事，惟迄今已超過十七個月，被告仍未告知所
    領取財物使用及去向，被告侵占之心昭昭明甚；台大醫院曾告知其父之死亡，依
    法應向檢察官報驗，其竟故委請醫師馬敬恕出具死亡證明書，並將死亡之時間自
    延後；被告得知其父病危，前往其父住處後，未立即打電話求救，反自行打開保
    險箱，竊取其內所有財物云云。
三、惟查：
（一）被告之父左協自過八十歲之後，每次左覃珍回國探望時，左協都會表示年紀大
      了，如果將來有意外，就將定期存款、活期存款領出來作為醫療費用，不用給
      兒女添麻煩，八十八年一月份左覃珍回國時，左協又一再向左覃珍渠與被告交
      代此事等情，業據證人左覃珍於原審八十九年三月十七日訊問時到庭結證述明
      確（見原審卷第四十一頁），業據原判決於理由欄第三項乙款中詳予敘明，足
      證被告將左協之部分存款領出，確係基於其父左協生前之授權而為，告訴人仍
      執被告之父被發現時已呈昏迷無意識狀況一節，而認左協未授權被告辦理解約
      等相關事宜云云，顯無可採。
（二）被告於告訴人暨其妹左覃珍返國奔喪後，立刻提出左協之遺產目錄暨存款解約
      、領款、轉存紀錄等資料予告訴人等人，而左協所有之財物均在被告所提出之
      遺物清冊上，該等物品目前尚未處理，而被告所領出之錢全部用於喪事上，另
      告訴人及被告之堂兄亦從中領取一筆零用金，尚剩餘之一百多萬元，因此一訴
      訟而無法分配等情，亦據證人左覃珍於原審八十九年三月十七日訊問時到庭證
      述明確（見原審卷第四十二頁正、反面）；八十八年五月八日被告與告訴人二
      人討論財產之事在場之證人乙○○於本院受命法官九十年三月二日調查時亦到
      庭結證稱：「（你有沒有聽說覃和錢拿出來這樣做是對的？）有，我有聽到，
      他堂哥也有聽到」等語；雖告訴人於同日訊問時隨即否認其曾言此，惟參以告
      訴人對證人左覃珍此部分之證述則是認之，果被告確有為自己不法所有之意圖
      而企獨占其父之遺物，其大可於領出左協之遺物後而不動聲色，何庸於告訴人
      暨其妹左覃珍返國奔喪後，立刻主動提出左協之遺產目錄暨存款解約、領款、
      轉存紀錄等資料予告訴人及其妹左覃珍等人？復何庸自其中支出喪事之費用？
      復給予告訴人及堂兄零用金？而被告於其父親之喪事辦理告一段落後，即提出
      支出之清單草稿予告訴人，而有金錢價值之財產告訴人亦已領走其中之三分之
      一等情，亦據告訴人於本院受命法官九十年三月二日調查中肯認之，益證被告
      將其父所有之部分存款領出，並無為自己不法所有之意圖；告訴人認被告迄今
      已逾十七個月未告知所領取財物使用及去向顯非事實，另被告徒執被告將存款
      移轉至被告之子名下，而認被告有為自己不法之意圖亦無可取。
（三）告訴人雖於本院受命法官九十年三月二日調查時陳稱其於五、六年前幫其父左
      協將東西由華僑銀行移到台灣銀行而知其父左協尚有現金美金、台幣、首飾、
      手錶、房地產所有權狀等物置於保險箱內云云，姑不論告訴人此部分之陳述，
      並未舉提任何證據以供本院調查，況置於保險箱內之物品，得隨時取出置入，
      且告訴人亦自承其並沒有每年回來都去查看，是告訴人以其父左協保險箱內尚
      有何等物品云云，尚難遽以採信；即告訴人於前述調查時亦自陳：「除這些銀
      行存款外其他我不知道還有沒有其他財產，因為無從查考」等語；告訴人既認
      其父保險箱內究有何物品，已無從查考，則其執認被告擅行打開保險箱，竊取
      其內所有財物云云，顯無可採。
（四）被告之父左協係於八十八年五月四日中午十二時十三分因心臟、呼吸停止，被
      送至台大醫院急診部，經急救無效，於八十八年五月四日十二時四十五分宣布
    死亡，隨即送至台大醫院西址太平間冷藏，左協之遺體於八十八年五月五日上
      午九時四十分由被告領走等情，此固有台大醫院八十八年七月六日（八八）校
      附醫秘字第一四五七九號函及所附之病歷影本一冊、八十八年七月二十日（八
      八）校附醫秘字第一六三○八號函及所附之病人死亡登記簿等件在卷可資佐證
      。惟查前述台大醫院病人死亡登記簿所示，被告之父之死因記載為「ＤＯＡ」
      （即death on arrival，到院時已死亡），死亡地點記載為「１Ａ１，ＤＯＡ
      」，而台大醫院乙種診字第Ｓ○○○○五六號診斷證明書上記載「病人於八十
      八年五月四日中午十二時十一分來院急診，到院時已無心跳、呼吸等生命徵象
      」，證人即為被告之父施行急救之台大醫師江俊賢於檢察官八十八年七月二十
      日偵查中陳稱：「他（指被告之父左協）是十二點十一分到急診至十二時十三
      分開始急救，急救之前病人沒有心跳、呼吸，所以我們才會註明到院前心跳停
      止」等語（見偵查卷第一一九頁反面）；雖病人沒有心跳、呼吸，在不能確切
      知悉病人已死亡時，仍須施以急救，此從證人台大醫師江俊賢於檢察官同日偵
      查中接續陳稱「可是我們還是施以心肺復酥術，強心針等，急救藥物，可是到
      十二點四十五分宣告急救無效」等語可資佐證；足證被告之父左協確係於八十
      八年五月四日十二時四十五分急救無效後始由醫師宣布死亡，惟此僅係醫師於
      施以急救無效後予以確認被告之父左協死亡之時間，自不影響於被告之父左協
      確係於抵達台大醫院時已無心跳、呼吸等生命徵象即已死亡之事實；而被告委
      請馬敬恕醫師所開具之左協死亡證明書其上有關死亡原因之記載係「甲、急性
      心臟病衰竭，台大Ｈ（醫院），乙、（甲之原因）00000000，丙、（
      乙之原因）病故自宅，台大急救ＤＯＡ」等語，就馬敬恕醫師所開具之左協死
      亡證明書其中死亡原因甲、丙之記載與事實並無悖離，被告之父既係抵達台大
      醫院時已無心跳、呼吸等生命徵象即已死亡，則馬敬恕醫師所開具之左協死亡
      證明書其上有關死亡地點及場所記載為被告之父生前之住所即台北市中正區○
      ○○路二十三號之五亦無悖於事實；是於法自不能認被告委請馬敬恕醫師所開
      具之左協死亡證明書此部分（死亡原因、死亡地點及場所）之記載有何虛偽不
      實之情形。
（五）另查，被告於將其父送抵台大醫院實施急救後時，於當日中午十二時三十分即
      離開台大醫院，返家為其父拿取衣物，經聯絡其妹左覃珍後，決定將其父之定
      期存款單、銀行存款等辦理解約、提領等事宜，迄當日下午五時半左右等無被
      告先生之消息，始返回台大醫院，但找不到被告先生行蹤，在急診室外面等到
      晚間六時許左右，才發現被告之先生在急診室內，且被告之父業已死亡等情，
      業據證人乙○○於檢察官偵查、原審審理時到庭結證屬實（見偵查卷第一二一
      頁、第一二二頁、原審卷第四十三頁至第四十四頁），核與證人江俊賢、王芊
      惠（台大醫院醫、護人員）證稱其等急救後一直找不到被告，而被告先生有表
      示被告回去拿東西，渠無法自行決定，以致左協之遺體至渠等下午三點交接班
      時均尚未移至太平間等情相符（見偵查卷第一一九頁至第一二二頁）；參以被
      告之夫劉遠患有記憶力減退之失智症，無法將醫師告知死亡之時間明確轉知被
      告，亦有其診斷證明書一件附卷可按，是綜上情事，足認被告辯稱其係至當日
      晚間六時三十分左右，才知悉其父業已死亡之詞，尚非不能採信；雖台大醫院
      前引八十八年七月六日（八八）校附醫秘字第一四五七九號函及附件稱被告之
      父左協係於八十八年五月四日中午十二時十三分因心臟、呼吸停止，被送至台
      大醫院急診部，經急救無效，於八十八年五月四日十二時四十五分宣布死亡，
      然台大醫院病人死亡登記簿卻記載被告之父之死亡時間記載為八十八年五月四
      日十二時十三分，此二者已有明顯不相符合之處，該出於同一醫院有關同一人
      之二種不同死亡時間之記載，自不得據為被告之父之正確死亡時間之認定依據
      ；況如前述，被告之父左協既於抵達台大醫院時已死亡，益證前述台大醫院文
      書所載之時間，不論係「八十八年五月四日十二時四十五分」或是「八十八年
      五月四日十二時十三分」均非正確之時間。雖被告委請馬敬恕醫師所開具之左
      協死亡證明書其上有關死亡時間之記載為「八十八年五月四日下午六時三十分
      」，承上述，係明顯錯誤之時間，惟按刑法第二百十四條使公務員登載不實罪
      與第二百十五條業務登載不實罪之成立，均係以足以生損害於公眾或他人為要
      件，此觀諸各該法條之規定自明，查本件被告嗣持以向台北市社會局辦理火葬
      許可證，或委由不知情之王樟生持以向台北市中正區戶政事務所辦理左協死亡
      登記，其有關被告之父左協之死亡時間之記載均僅記載為「八十八年五月四日
      」，被告之父左協究係於「八十八年五月四日十二時四十五分」或是「八十八
      年五月四日十二時十三分」抑或「八十八年五月四日下午六時三十分」死亡，
      於前述各該機關之登記正確性並無影響，則被告委請馬敬恕醫師所開具之左協
      死亡證明書其上有關死亡時間記載為「八十八年五月四日下午六時三十分」於
      公眾即不生任何損害；而被告之父之死亡時間究係「八十八年五月四日十二時
      四十五分」，或是「八十八年五月四日十二時十三分」，抑係「八十八年五月
      四日下午六時三十分」於告訴人之權益亦不生任何影響，自亦無生損害於告訴
      人；足證被告委請馬敬恕醫師所開具之左協死亡證明書其上有關死亡時間之錯
      誤記載，尚與刑法第二百十四條、第二百十五條之足生損害於公眾或他人之要
      件不合，自不得遽以該等罪名相繩。
四、綜上所述，本件檢察官循告訴人甲○○之聲請上訴意旨所指各節，於法均要非可
    採，其執此上訴意旨，指摘原判決不當，求予撤銷改判，為無理由，應予駁回。
據上論結，應依刑事訴訟法第三百七十三條、第三百六十八條，判決如主文。
本案經檢察官鄭龍照到庭執行職務。
中      華      民    國      九十      年      三    月    二十七    日
                                台灣高等法院刑事第十庭
                                    審判長法  官  溫  耀  源
                                          法  官  何  菁  莪
                                          法  官  林  銓  正
右正本證明與原本無異。
侵占、竊盜部分不得上訴，其餘部分如不服本判決應於收受送達後十日內向本院提出
上訴書狀，其未敘述上訴之理由者並得於提起上訴後十日內向本院補提理由書（均須
按他造當人之人數附繕本）。
                                          書記官  吳  美  貞
中      華      民      國      九十      年      三    月    二十八    日


司法院資訊處製作；財團法人民間司法改革基金會備份。
